【裁判字號】    97,消債抗,43
【裁判日期】    970923
【裁判案由】    聲請更生程序
【裁判全文】
臺灣高雄地方法院民事裁定            97年度消債抗字第43號
抗  告  人  甲○○
上列抗告人因聲請更生事件，抗告人對於民國97年6 月10日本院
97年度審消債更字第759 號裁定提起抗告，本院裁定如下：
    主  文
抗告駁回。
抗告程序費用新臺幣壹仟元由抗告人負擔。
    理  由
一、抗告意旨略以：原裁定僅以抗告人之薪資遭執行扣押只達1/
    3 ，並未影響抗告人所需之必要生活費用支出，且更生程序
    主要係以債務人於法院裁定開始更生程序後之薪資為償債來
    源，則法院裁定更生程序前，應無停止債權人對債務人薪資
    強制執行之必要性為由，並依消費者債務清理條例第48條第
    2 項之規定，駁回抗告人保全處分之聲請。然上開條文僅規
    定「法院裁定開始更生程序後，對於債務人不得開始或繼續
    訴訟及強制執行程序。但有擔保或有優先權之債權，不在此
    限。」，是更生程序開始後，債權人得否行使權利，係取決
    債權人之屬性是否有擔保或優先權，而非取決於原裁定所認
    是否有緊急或必要之情形，原裁定以此作為准駁保全處分聲
    請之判斷，已有誤會；且倘如原裁定所述，法院裁定開始更
    生程序前，並無停止債權人對債務人薪資強制執行之必要，
    則消費者債務清理條例第19條豈非形同具文；故原裁定疏未
    審究本條例第19條之立法精神在於防杜於聲請裁定更生期間
    財產之減少，以維持債權人間之公平受償，暨使聲請人獲有
    重生機會之立法目的，其認事用法係屬有誤等語，並聲明：
    原裁定廢棄，並改為准許抗告人保全處分聲請事項之裁定。
二、按法院裁定開始更生程序後，對於債務人不得開始或繼續訴
    訟及強制執行程序。但有擔保或有優先權之債權，不在此限
    ，消費者債務清理條例第48條第2 項定有明文。是法院裁定
    開始更生後，無擔保及無優先權之債權人對於債務人不得開
    始或繼續訴訟或強制執行程序，惟於法院裁定准予更生程序
    前，則依同條例第19條第1 項之規定，得因利害關係人之聲
    請或依職權，以裁定為下列保全處分：一債務人財產之保全
    處分；二債務人履行債務及債權人對於債務人行使債權之限
    制；三對於債務人財產強制執行程序之停止；四受益人或轉
    得人財產之保全處分；五其他必要之保全處分。依該條文係
    使用「得」字，可知使否裁定准許保全處分，法院擁有裁量
    權，非經利害關係人聲請，即必須裁定准許保全處分。因該
    條之立法目的，乃在於維持債權人間之公平受償及使債務人
    有重建更生之機會，是以，法院是否裁定准許保全處分，必
    須斟酌保全處分是否有助於債權人公平受償或債務人重建更
    生機會等目的之達成，若無助於上開目的之達成，即無准許
    保全處分之理由。此外，債務人如何使用、處分其財產，為
    債務人個人之自由，基於憲法保障人民財產權意旨，不應輕
    易限制債務人使用其財產之自由，另債權人依法對債務人起
    訴或聲請強制執行，以實現其私法上之權利，乃具體展現憲
    法所保障之訴訟權及財產權，故法院是否裁定准許保全處分
    ，尚須斟酌對債務人使用財產及債權人行使權利等自由所為
    之限制，是否合理、適當。換言之，法院依消費者債務清理
    條例第19條第1 項裁定准許保全處分，其前提要件乃採取保
    全處分，有助於債權人公平受償或保障債務人重建更生機會
    之達成，且採取保全處分而達成債權人公平受償或保障債務
    人重建更生機會之利益，恆大於限制債務人或債權人行使財
    產或權利所造成之不利益。
三、經查：
  (一)消費者債務清理條例第48條第2 項關於停止強制執行程序，
    「原則上」係於法院為准許開始更生程序後始有適用，於法
    院裁定開始更生程序前，「除有特殊情況外」，本無停止強
    制執行程序之必要，是本件抗告人於法院裁定准予更生程序
    前，向法院聲請就債權人對於債務人行使債權之限制，法院
    自得斟酌保全處分是否有助於債權人公平受償或債務人重建
    更生機會等目的之達成，並就緊急性、必要性為衡量，而為
    准否保全處分之裁定，是抗告人謂原裁定不得於更生程序開
    始前，以是否有緊急或必要之情形作為准駁保全處分聲請之
    判斷，顯有誤會。
  (二)系爭債權人對抗告人之薪資債權為強制執行，僅造成抗告人
    可運用之資金變少，並未致其喪失生活來源，且未因此造成
    抗告人日後無法繼續取得薪資，影響其日後收入之虞，是該
    強制執行並未侵害抗告人重建更生之機會；據此，抗告人以
    防杜於聲請裁定更生期間財產之減少，維護其重建更生之機
    會為由，聲請保全處分，難認有據。
  (三)本件抗告人並非聲請清算，不生分配清算財團之財產予債權
    人，為使多數債權人之債權能獲致公平之滿足，而有防杜債
    務人財產減少之必要。再依強制執行法對抗告人聲請強制執
    行，乃以公開、合法程序，實現其債權，而抗告人陳報之債
    權人為銀行或信用卡公司，均僱有金融及法律專業人員，得
    以知悉於取得執行名義後，就該強制執行程序聲明參與分配
    ，以使自身債權獲得最大滿足，其等既未聲明參與分配，基
    於對債權行使自由之尊重，尚無特別限制系爭債權人強制執
    行行為之必要；基此，本件縱使裁定准許保全處分，並無助
    於達成債權人間公平受償之目的。
  (四)綜上，並參照前揭說明，自難准許抗告人保全處分之聲請；
    是原審駁回抗告人保全處分之聲請，洵屬有據；從而，本件
    抗告為無理由，應予駁回。
四、據上論結，本件抗告為無理由，依消費者債務清理條例第15
    條，民事訴訟法第495 條之1 第1 項、第449 條第1 項、第
    78條，裁定如主文。
中    華    民    國    97    年    9     月    23    日
              民事第四庭      審判長法  官  黃國川
                                    法  官  李嘉益
                                    法  官  郭瓊徽
上為正本，係依原本作成。
本裁定不得抗告。
中    華    民    國    97    年    9     月    23    日
                                    書記官  簡文清


司法院資訊處製作；財團法人民間司法改革基金會備份。
